臺灣板橋地方法院刑事判決　　　　　　　95年度訴字第1929號
公　訴　人　臺灣板橋地方法院檢察署檢察官
被　　　告　丙○○
選任辯護人　翁志明律師
上列被告因違反水土保持法案件，經檢察官提起公訴（95年度偵
字第6808號），及併卷審理（95年度偵字第21041 號），本院判
決如下：
    主  文
丙○○在私人山坡地未經同意擅自修建道路及溝渠，致生水土流
失，未遂，處有期徒刑參月，如易科罰金以銀元參佰元即新臺幣
玖佰元折算壹日，緩刑貳年。
    事  實
一、丙○○為位於台北縣樹林市○○街之台北縣樹林市○○○段
    六五九地號土地所有人，因平日均需沿樹林市○○街一四九
    號旁便道經過台北縣樹林市○○○段二一七、二一九、六五
    二、六五三、六五五、六五七、六六二、六六二之一地號土
    地始能到達其所有之上開土地，而其明知該便道所經過之前
    開土地均非其所有（其中之二一九、六五二、六五五地號土
    地為戊○○○與甲○○○共有，六六二地號土地為己○與鄭
    彩雲、鄭信輝共有），且皆為山坡地保育利用條例所稱之山
    坡地（業經行政院於民國六十八年十一月二十一日以台六八
    經字第一一七０一號函核定，台灣省政府於六十九年二月六
    日六九府農山字第一二０一六六號公告在案），竟未經上開
    土地所有權人同意，於九十四年七月中旬，以日薪新台幣（
    下同）一千五百元至二千元不等之代價，雇用不知上情之丁○○轉雇陳文德、簡清芳、簡有福，前往上開便道除草鋪平
    開發道路，並將溝渠挖深以放置三具水泥涵管，再挖取土方
    填平，以此方式擅自修建道路及溝渠，而有在私人山坡地未
    經同意擅自修建道路及溝渠，致生水土流失未遂之行為。嗣
    於九十四年七月十五日上午十時許，在上開山路為戊○○○
    發現，並報警查獲。
二、案經戊○○○、甲○○○、己○訴由臺北縣政府警察局樹林
    分局報告暨臺北縣政府移送臺灣板橋地方法院檢察署檢察官
    偵查起訴。
    理  由
一、證據能力部分：
（一）按被告以外之人於審判外之言詞或書面陳述，除法律有規
      定者外，不得作為證據，刑事訴訟法第一百五十九條第一
      項定有明文，此即學理上所稱「傳聞證據排除法則」。又
      被告以外之人於審判外之陳述，雖不符同法第一百五十九
      條之一至第第一百五十九條之四之規定，而經當事人於審
      判程序同意作為證據，法院審酌該言詞陳述或書面陳述作
      成時之情況，認為適當者，亦得為證據。當事人、代理人
      或辯護人於法院調查證據時，知有第一百五十九條第一項
      不得為證據之情形，而未於言詞辯論終結前聲明異議者，
      視為有前項之同意，此則據同法第一百五十九條之五規定
      甚明。鑑於採用傳聞證據排除法則之重要理由之一，係因
      傳聞證據未經當事人之反詰問予以覈實，惟若當事人願放
      棄對原供述人之反對詰問時，原則上即可承認該傳聞證據
      之證據能力，而揆諸我國刑事訴訟法第一百五十九條之五
      之立法理由，除參照前述傳聞證據排除法則之基本法理外
      ，亦參考日本刑事訴訟法第三百二十六條之立法例，查日
      本刑事審判實務之運作，有關檢察官及被告均同意作為證
      據之傳聞書面材料或陳述，可直接援引該國刑事訴訟法第
      三百二十六條作為傳聞例外之法律依據，僅在檢察官與被
      告不同意之情況下，乃須根據其他傳聞例外規定俾以斟酌
      該等書面材料或陳述是否具有證據能力，在當事人間無爭
      執之案件中，傳聞證據基本上均可依據前引規定提出於法
      院使用。據此，我國刑事訴訟法第一百五十九條之五之適
      用應可作同上之解釋。
（二）本件檢察官所舉告訴人戊○○○、己○於警詢之陳述；證
      人簡清芳、簡有福、陳文德、丁○○於警詢之證述；證人
      乙○○、簡清芳、陳文德、丁○○於檢察官偵訊時之證述
      ；臺北縣樹林地政事務所九十四年十月十一日函覆土地複
      丈成果圖、九十四年八月二十三日臺北縣違規使用山坡地
      及違反水土保持法、山坡地保育利用條例案件現場會勘紀
      錄表等證據，雖為被告以外之人在審判外之陳述，屬傳聞
      證據，惟被告就前開審判外之陳述，於準備程序時同意其
      證據能力，被告及其辯護人於言詞辯論終結前未為異議之
      聲明，而本院審酌該等陳述作成時之情況，核無違法取證
      及證明力明顯過低之瑕疵，為證明犯罪事實所必要，亦認
      為以之作為證據為適當，故依諸上開規定及說明，前引傳
      聞證據，是否屬於傳聞之例外，無庸先行考量刑事訴訟法
      第一百五十九條之一第二項、第一百五十九條之二、第一
      百五十九條之三、第一百五十九條之四等規定，得逕依同
      法第一百五十九條之五規定作為證據。
（三）本件台北縣樹林市○○○段二一七、二一九、六五二、六
      五三、六五五、六五七、六六二、六六二之一地號土地之
      土地所有權狀影本及土地登記簿謄本，為公務員製作之證
      明及紀錄文書，無顯然不可信之情形，為證明犯罪事實所
      必要，依刑事訴訟法第一百五十九條之四第一款規定，得
      為證據。
二、認定犯罪事實之理由：
（一）訊據被告丙○○否認有本件違反水土保持法之犯行，辯稱
      ：當時埋水管是因為颱風關係，溝渠變形，伊因為有土地
      在山上，才會請工人埋水管，讓人可以踏著排水管過去，
      水可以順著排水管下來，該處原有既成道路，伊並未開設
      或拓寬道路道路。被告之辯護人則為被告辯稱：證人丁○○已證稱原來地形、地貌就是如此，當時其僅有除草，沒
      有開挖山溝，而證人乙○○亦證稱山坡壁沒有動到，顯見
      被告係雇用工人鋤草，未有開挖整地行為，所放置之水泥
      涵管亦順山溝方向放置，不致影響水土保持，證人所稱溝
      邊沖刷，應係颱風等自然現象造成，與被告行為無關云云
      。
（二）經查：
１、被告丙○○非台北縣樹林市○○○段二一七、二一九、六五
    二、六五三、六五五、六五七、六六二、六六二之一地號土
    地之所有人，其中二一九、六五二、六五五地號土地為戊○○○與甲○○○共有，六六二地號土地為己○與鄭彩雲、鄭
    信輝共有，為被告所不爭執，並有該土地所有權狀影本、登
    記簿謄本影本可憑、又上開土地為山坡地保育利用條例所稱
    山坡地，經行政院於民國六十八年十一月二十一日以台六八
    經字第一一七０一號函核定，台灣省政府於六十九年二月六
    日六九府農山字第一二０一六六號公告在案。
２、又被告係位於台北縣樹林市○○街之台北縣樹林市○○○段
    六五九地號土地所有人，因平日均需沿樹林市○○街一四九
    號旁便道經過台北縣樹林市○○○段二一七、二一九、六五
    二、六五三、六五五、六五七、六六二、六六二之一地號土
    地始能到達其所有之上開土地，未經渠等同意，逕行雇工整
    修行經該等山坡地之道路，亦經告訴人戊○○○、己○於警
    詢時指訴在案，並有臺北縣樹林地政事務所九十四年十月十
    一日函覆土地複丈成果圖、九十四年八月二十三日臺北縣違
    規使用山坡地及違反水土保持法、山坡地保育利用條例案件
    現場會勘紀錄表影本與現場照片可憑。證人即工人簡清芳、
    簡有福、陳文德等於警詢中均證稱渠等係受雇於丁○○於上
    開山坡地開發道路，證人丁○○則警詢證稱其係受雇於被告
    而從事所謂除草及鋪平產業道路，有偵查卷附其等警詢筆錄
    可按。證人陳文德、丁○○、簡清芳於九十五年四月二十七
    日接受檢察官偵訊時亦結證稱有於上開山坡地山溝埋設水泥
    涵管，並倒土石加以填平以利通行等情，有偵訊筆錄可考，
    顯見被告已有未經私人山坡地所有人之同意，擅自雇工於他
    人私有山坡地整建道路及溝渠之行為。
３、另證人即臺北縣農業局山坡地保育利用課課員乙○○於九十
    五年四月十二日接受檢察官偵訊時結證稱：被告開發的路有
    一條山溝橫越，涵管埋在山溝裡，道路下面，當時颱風剛過
    ，所以沿道路旁邊有沖刷痕跡，應是斷面沖刷下來等語，據
    此可見被告擅自雇工於他人私有山坡地整建道路及溝渠後，
    雖有因事後颱風經過，造成表土遭沖刷之自然現象，未發生
    改變地形、地貌之水土流失結果，但仍已著手實行水土保持
    法第三十二條第一項、第三項、同法第八條第一項第四款所
    定「在私人山坡地未經同意擅自從事整建道路及溝渠」之犯
    罪構成要件行為。
４、據上所述，被告及其辯護人所辯各節，尚無可採，不足援為
    對被告有利之認定，本件事證明確，被告犯行堪以認定。
三、論罪科刑之理由：
（一）被告行為後被告行為後，刑法施行法已於九十五年六月十
      四日增訂同法第一條之一規定，並自九十五年七月一日施
      行，其將刑法分則所定罰金之貨幣單位均改為新臺幣，並
      分別提高為三倍或三十倍；另刑法第三十三條第五款關於
      罰金刑之規定、第四十一條關於易科罰金之折算標準規定
      ，均已於九十四年二月二日修正公布，並同自九十五年七
      月一日施行。按同於九十五年七月一日修正施行之刑法第
      二條規定，乃係關於新舊法比較適用之準據法，其本身無
      關行為可罰性要件之變更，故於九十五年七月一日前揭法
      律修正施行後，如有涉及比較新舊法之問題，即應逕依修
      正後刑法第二條第一項規定，為「從舊從輕」之比較（參
      見最高法院九十五年度第八次刑事庭會議決議意旨），茲
      分述之：
（一）刑法分則編各罪所定罰金之貨幣單位原為銀元，且依修正
      前刑法第三十三條第五款規定，罰金刑為一銀元以上，而
      有關罰金倍數之調整及銀元與新臺幣之折算標準，則定有
      「罰金罰鍰標準條例」及「現行法規所定貨幣單位折算新
      台幣條例」，除罰金以一銀元折算三元新臺幣外，並將七
      十二年六月二十六日以前修正之刑法部分條文罰金數額提
      高二至十倍，其後修正者則不再提高倍數；嗣修正後刑法
      第三十三條第五款則將罰金刑提高為新臺幣一千元以上，
      並以百元計算之，是以水土保持法第三十二條第一項所定
      罰金刑之最高數額，於上開規定修正後雖屬一致，並無不
      同；但其罰金刑之最低數額，則比修正前提高，從而自以
      適用修正前刑法第三十三條第五款規定決定被告所犯之罪
      之罰金刑範圍較為有利。
（二）修正後刑法第四十一條第一項前段關於得易科罰金之折算
      標準，由「得以一元以上三元以下折算一日」（按：此規
      定配合修正前罰金罰鍰提高標準條例第二條【現已刪除】
      規定，就其原定數額提高為一百倍折算一日，則最高應以
      銀元三百元元折算一日，經折算為新臺幣後，應以新臺幣
      九百元折算為一日），提高為「以新臺幣一千元、二千元
      或三千元折算一日」，並刪除「因身體、教育、職業、家
      庭之關係或其他正當事由，執行顯有困難」之條件。是以
      修正前關於易科罰金之折算標準金額較低，自係較為有利
      於被告。
（三）據此，前揭刑法第三十三條第五款之修正，乃係罰金刑之
      刑罰法律效果之變更，前揭刑法第四十一條第一項易科罰
      金折算標準規定之變更，則相當於科刑規範事項之變更，
      本件綜合罪刑全部結果，援刑法第二條第一項規定為新舊
      法之「從舊從輕」比較後，認依水土保持法第八條第一項
      第四款規範，被告所為係犯水土保持法第三十二條第一項
      、第四項之在私人山坡地未經同意擅自修建道路及溝渠，
      致生水土流失未遂罪。被告利用不知情之丁○○雇用陳文
      德、簡清芳、簡有福等人於他人私有山坡地修建道路及溝
      渠而犯本罪，為間接正犯。至偵查檢察官雖以本件山坡地
      溝壁有沖刷痕跡，認被告所為應成立水土保持法第三十二
      條第一項之既遂犯，然水土保持法第三十二條第一項為實
      害犯，以本件情形必須發生水土流失之實害結果，始能該
      當，又所謂沖刷痕跡與水土流失之事實概念並不相同，上
      述局部表土沖刷情形係於颱風經過後所見，經證人乙○○
      政述明確，衡諸自然經驗法則，以颱風之風勢及雨量形成
      山坡地局部表土遭沖刷，乃屬必然，在無確切事證之情況
      下，不能以所謂有沖刷痕跡，即當然認發生水土流失結果
      ，依最高法院九十四年臺上字第四０七三號判決意旨，被
      告所為自應以水土保持法第三十二條第四項、第一項之未
      遂犯論，始為允當，特此說明。而被告所為成立未遂犯，
      應依刑法第三十條第二項規定減輕其刑（被告犯罪後，刑
      法第三十條僅有文字修正，無涉刑罰法律效果之變更，無
      須依刑法第二條第一項為修正前後刑法之比較適用）。
（四）爰審酌被告犯罪動機、目的、手段、所生危害、犯罪後已
      與告訴人戊○○○達成和解，合計賠償給付戊○○○及另
      一土地共有人甲○○○新臺幣五萬元之態度等一切情狀，
      量處如主文所示之刑，併依修正前刑法第四十一條第一項
      前段規定諭知如易科罰金之折算標準。又被告前未曾受有
      期徒刑以上刑之宣告，因一時失慮，偶罹刑典，經此刑之
      宣告後，應知警惕而無再犯之虞，本院因認暫不執行其刑
      為當，依刑法第七十四條第一項第一款規定予以宣告緩刑
      二年，用啟自新。
（五）本件被告所使用之工作物即水泥涵管三具，均已填埋於溝
      渠中而定置於土地地底，若無替代維護設施強予以挖出沒
      收，反破壞山坡地之水土保持，本院認其既已為土地之地
      底定著物，即應認成為土地之一部分，無須再依水山保持
      法第三十二條第五項規定沒收。
四、另檢察官雖認被告上述罪行，同涉水土保持法第三十三條第
    三項未擬具水土保持計畫致生水土流失罪。惟按：水土保持
    法第四條規定：「公、私有土地之經營或使用，依本法應實
    施水土保持處理與維護者，該土地之經營人、使用人或所有
    人，為本法所稱之水土保持義務人。」同法第十三條第一項
    規定：「第八條第一項第五款之開發、經營或使用行為，其
    水土保持義務人應先擬具水土保持計畫，送請主管機關核定
    。」上開所稱土地之經營人、使用人，雖未明文規定僅限於
    合法之土地之經營人、使用人，然若對該土地並無合法之經
    營權或使用權，就該土地自無實施水土保持處理與維護之義
    務，更無從擬具水土保持計畫送請主管機關核定，是上開規
    定所指之水土保持義務人，除土地所有人外，應僅限於合法
    之土地經營人、使用人而不及於非法經營、使用土地之人。
    而本件被告既係未經私有山坡地所有人之同意而擅自修建道
    路及溝渠，自無擬具水土保持計畫送請主管機關核定之適格
    ，依最高法院九十三年臺上字第六六四七號判決意旨，核被
    告所為與水土保持法第三十三條第一項第二款、第三項之處
    罰要件有別，無從成立該罪，因依公訴意旨，係認被告以一
    行為同時觸犯水土保持法第三十三條第三項之罪嫌而與本件
    成立犯罪部分有想像競合犯之裁判上一罪關係，故不另為無
    罪之諭知。
七、臺灣板橋地方法院檢察署95年度偵字第21041 號移送併案部
    分與本件犯罪事實相同，屬事實同一案件，本院已併予審究
    ，末此敘明。
據上論斷，應依刑事訴訟法第二百九十九條第一項前段，水土保
持法第三十二條第一項、第四項，刑法第二條第一項前段、第十
一條前段，第三十條、第四十一條第一項前段、第七十四條第一
項第一款，修正前罰金罰鍰提高標準條例第二條，現行法規所定
貨幣單位折算新臺幣條例第二條，判決如主文。
本案經檢察官郭學廉到庭執行職務。
中　　華　　民　　國　　96　　年　　4 　　月　　30　　日
                  刑事第一庭    審判長法　官  陳恆寬
                                      法  官  陳福來
                                      法  官  張江澤
以上正本證明與原本無異
如不服本判決應於送達後10日內向本院提出上訴狀
                                      書記官　張惠芳
中　　華　　民　　國　　96　　年　　5 　　月　　6 　　日
附錄本案論罪科刑法條全文：
水土保持法第三十二條
在公有或私人山坡地或國、公有林區或他人私有林區內未經同意
擅自墾殖、占用或從事第八條第一項第二款至第五款之開發、經
營或使用，致生水土流失或毀損水土保持之處理與維護設施者，
處六個月以上五年以下有期徒刑，得併科新台幣六十萬元以下罰
金。但其情節輕微，顯可憫恕者，得減輕或免除其刑。
前項情形致釀成災害者，加重其刑至二分之一；因而致人於死者
，處五年以上十二年以下有期徒刑，得併科新台幣一百萬元以下
罰金；致重傷者，處三年以上十年以下有期徒刑，得併科新台幣
八十萬元以下罰金。
因過失犯第一項之罪致釀成災害者，處一年以下有期徒刑，得併
科新臺幣六十萬元以下罰金。
第一項未遂犯罰之。
犯本條之罰者，其墾殖物、工作物、施工材料及所使用之機具沒
收之。
